【裁判字號】    97,台上,504
【裁判日期】    970320
【裁判案由】    請求損害賠償
【裁判全文】
最高法院民事判決              九十七年度台上字第五○四號
上   訴   人  鉑鈾科技股份有限公司
兼法定代理人  丁○○
共        同
訴 訟代理 人  陳垚祥律師
被  上訴  人  甲○○
                      號9樓
              丙○○
              乙○○
上列當事人間請求損害賠償事件，上訴人對於中華民國九十六年
十一月七日台灣高等法院第二審判決（九十五年度上易字第六九
四號），提起上訴，本院判決如下：
    主  文
原判決關於駁回(一)上訴人丁○○請求被上訴人連帶給付慰藉金新
台幣四十萬元本息之上訴；(二)上訴人鉑鈾科技股份有限公司請求
被上訴人連帶給付研發費用新台幣八十萬元本息追加之訴，暨各
該訴訟費用部分廢棄，發回台灣高等法院。
上訴人鉑鈾科技股份有限公司其他上訴駁回。
第三審訴訟費用，關於駁回其他上訴部分，由上訴人鉑鈾科技股
份有限公司負擔。
    理  由
本件上訴人主張：(一)上訴人鉑鈾科技股份有限公司（下稱鉑鈾公
司）之董事長為上訴人丁○○，未曾改選或補選，被上訴人甲○
○竟勾結被上訴人乙○○、丙○○於民國九十二年八月六日共同
偽造董事會決議錄，改選甲○○為董事長，向台北市政府申請董
事長變更登記。嗣鉑鈾公司提起民事訴訟及訴願，經法院判決確
認「董事會之決議無效」，並經台北市政府撤銷核准「補選甲○
○為董事長」之變更登記。甲○○明知其為無召集權人，卻自行
召集董事會並擔任主席改選其為董事長，有故意不法侵害丁○○
為鉑鈾公司董事長之經營權、代表權及股東會、董事會召集權等
權益，影響丁○○之名譽及信用，使丁○○精神上痛苦不堪，被
上訴人所為，屬共同侵權行為，應連帶賠償丁○○精神損失新台
幣（下同）四十萬元。(二)甲○○於非法行使鉑鈾公司董事長職權
期間，將鉑鈾公司第00000000、00000000、00000000、00000000
、00000000號等五支電話（下稱系爭五支電話）辦理拆機，過戶
移轉為甲○○投資之三普有限公司使用，並毀壞電腦網站，造成
鉑鈾公司無法營業而損失十五萬元。(三)被上訴人非法將鉑鈾公司
研發之「聽診器之改良結構」、「電腦螢幕防電磁波罩」、「具
高抓地力之塊體」及「磁波消能電路」四項專利（下稱系爭四項
專利）之專利權登記在私人或甲○○個人名下，或由第三人占有
中，其中「聽診器之改良結構」及「電腦螢幕防電磁波罩」兩項
專利因未繳年費而遭撤銷；「具高抓地力之塊體」及「磁波消能
電路」兩項專利權因未通過審核而不予專利，卻未重新送審，造
成鉑鈾公司專利研發費用八十萬元之損失。(四)鉑鈾公司於九十一
年間，與訴外人億和玻璃廠股份有限公司（下稱億和公司）合作
共同開發並市場行銷法製HOLD PHANE突起路標、太陽能突起路標
之控制電路設計及大陸新型專利第ZL00000000號伸縮式突起路標
，赴大陸北京參展，共支出費用三十六萬七千九百二十八元五角
，鉑鈾公司就上揭參展費用之分擔額為十八萬三千九百六十四元
，因億和公司於九十三年九月十五日終止上揭合約，致鉑鈾公司
受有分擔費用之損失。上開(二)(三)(四)項合計一百十三萬三千九百六
十四元，應由被上訴人連帶賠償等情。爰依侵權行為法律關係，
求為命被上訴人連帶給付丁○○四十萬元、鉑鈾公司一百十三萬
三千九百六十四元，並各加付法定遲延利息之判決。（上訴人於
原審為訴之追加及擴張或減縮聲明如上，未繫屬本院者，不予贅
敘）。
被上訴人則以：丁○○明知鉑鈾公司未召開股東會，竟製作不實
會議紀錄及查核報告書，以辦理增資手續，將損害全體股東之權
利，伊事出緊急，因而召開董事會改選董事長，因不諳公司法第
二百零四條規定，未於七日前通知各董事及監察人，致董事會召
集被認定為無效，伊非故意為侵權行為。又鉑鈾公司於九十二年
四月十五日起申辦停業，甲○○係於鉑鈾公司停業後，始辦理系
爭五支電話停機，鉑鈾公司並無營業損失可言。再「聽診器之改
良結構」及「電腦螢幕防電磁波罩」兩項專利權，於鉑鈾公司成
立前即已申請完成，分別登記為甲○○或甲○○與訴外人劉國華
所有；「具高抓地力之塊體」及「磁波消能電路」之專利權所有
人則為鉑鈾公司，丁○○提出之明細表所載八十萬元，是否全部
用於系爭四項專刊權之開發，以及是否為丁○○所支付，均有疑
義，上訴人之請求無理由等語，資為抗辯。
原審審理結果以：鉑鈾公司之董事長原為丁○○，嗣於九十二年
八月六日召開董事會，決議改選董事長為甲○○，經台北市政府
於九十二年八月二十日核准變更登記。又上開董事會決議經台灣
台北地方法院九十三年度訴更(一)字第三號判決確認董事會決議無
效，並由經濟部經訴字第09306222020 號訴願決定撤銷核准登記
之處分後，於九十三年七月十四日經台北市政府撤銷核准補選甲
○○為董事長變更登記之行政處分等情，為上訴人所不爭執。鉑
鈾公司變更登記甲○○為董事長之核准登記，於九十三年七月十
四日遭台北市政府撤銷核准，乃因鉑鈾公司於九十二年八月六日
所召集之董事會，未於七日前通知董事及監察人，致遭法院判決
確認決議無效。被上訴人辯稱其係為免損及鉑鈾公司與全體股東
之權益，始依公司法第二百零四條規定召開董事會，改選甲○○
為董事長，並召開股東會，討論公司之各項事宜，僅因不諳法律
規定，董事會之召集未合法通知董事及監察人，致改選董事長登
記遭撤銷，並非因偽造董事會決議錄，故意不法侵害丁○○之權
益等語，堪予採信。上訴人主張甲○○明知其為無召集權人，竟
自行集會擔任主席並改選董事長，有故意不法侵害丁○○為鉑鈾
公司董事長之經營權、代表權及股東會、董事會召集權等權益，
影響丁○○之名譽及信用，與參與會議之其餘被上訴人為共同侵
權行為，應負連帶損害賠償責任云云，即無足取。且丁○○並未
能證明其有因甲○○之變更董事長登記而受有精神上之損害，則
其依侵權行為規定，請求被上訴人連帶給付慰藉金四十萬元，洵
屬無據。次查，甲○○係於九十二年八月二十日經核准變更登記
為鉑鈾公司董事長，迄九十三年七月十四日始遭台北市政府撤銷
董事長變更核准登記。甲○○辯稱因鉑鈾公司積欠勞工保險、全
民健康保險費、電話及網路費，伊於擔任董事長期間，為維護公
司利益、節省公司營運成本、避免公司電話遭人盜打濫用徒增欠
費，乃於九十二年十月九日辦理系爭五支電話拆機事宜，主觀上
並無故意、過失云云，自足採信。況鉑鈾公司早於九十二年四月
十五日即申辦停業，甲○○係於九十二年十月九日辦理系爭五支
電話之停機，鉑鈾公司應無營業損失可言。鉑鈾公司復未舉證證
明其因系爭五支電話之停機，而受有如何之營業損失，空言主張
因系爭五支電話停機致無法營運，損失十五萬元云云，尚無可採
。再查，「高抓地力之塊體」及「磁波消能電路」二項專利係由
鉑鈾公司提出申請，經主管機關審核而不予專利，已無專利權之
可言，鉑鈾公司未能舉證證明該兩項專利遭被上訴人侵害或轉讓
予他人，其主張被上訴人未將專利權讓與登記為鉑鈾公司名義，
致受有損害，即屬無據。另「聽診器之改良結構」及「電腦螢幕
防電磁波罩」二項專利權，分別登記為甲○○或甲○○與劉國華
所有，其申請之日期，分別為八十七年十二月八日及八十八年十
月十五日，均在鉑鈾公司成立（八十八年十二月六日）之前。甲
○○辯稱該兩項專利權並非鉑鈾公司所研發，鉑鈾公司冀得以使
用上開兩項專利，而同意代為支付專利申請費作為報酬，致有轉
帳傳票等語，尚非無據。上訴人提出公司轉帳傳票、研究開發費
預算表及匯款回條聯，主張上開兩項專利係由鉑鈾公司所研發，
被上訴人將該專利登記在私人或他人名下，或由第三人占有中，
於未通過審查卻未重新送審，致鉑鈾公司受有研發費用八十萬元
之損失云云，並不足採。末查，上訴人主張：鉑鈾公司與億和公
司合作共同開發並市場行銷法製HOLD PHANE突起路標、太陽能突
起路標之控制電路設計及大陸新型專利第ZL00000000號伸縮式突
起路標，赴大陸北京參展，鉑鈾公司分擔參展費用十八萬三千九
百六十四元，嗣億和公司於九十三年九月十五日終止合約之事實
，固據提出合約書、億和公司出具之支出證明及終止合約書為證
，惟鉑鈾公司未能舉證證明億和公司終止上揭合約，係因甲○○
變更董事長登記所致，其主張因億和公司終止合約，而受有共同
參展支出分擔費用之損失，亦屬無據。從而，丁○○、鉑鈾公司
依侵權行為之法律關係，分別請求被上訴人連帶賠償損害四十萬
元本息及一百十三萬三千九百六十四元本息，均屬無據，不應准
許，爰維持第一審所為駁回丁○○請求被上訴人連帶給付四十萬
元本息（減縮後金額）及鉑鈾公司請求被上訴人連帶給付十五萬
元本息部分之判決，駁回其上訴暨駁回鉑鈾公司在原審請求被上
訴人連帶給付九十八萬三千九百六十四元本息之追加之訴。
關於廢棄發回部分（即丁○○請求被上訴人連帶給付精神慰藉金
四十萬元本息及鉑鈾公司請求被上訴人連帶給付研發費用損害八
十萬元本息部分）：
查上訴人一再主張：丁○○係鉑鈾公司董事長，並未被解任，甲
○○明知其係無召集權人，卻自行召集董事會並擔任主席，丙○
○擔任紀錄，作出改選董事長之決議，製作董事長已變更為甲○
○之董事會紀錄及簽到表，再由乙○○在其上簽名，持向台北市
商業登記處辦理董事長變更登記，致丁○○喪失董事長身分及鉑
鈾公司之經營權、代表權與股東會、董事會召集權等權益，丁○
○其因上揭變更登記，致遭同業及外界對其產生質疑，顯已影響
其名譽及信用，使其精神上痛苦不堪，上揭損害與被上訴人非法
變更登記有相當因果關係存在，丁○○依侵權行為法律關係自得
請求被上訴人連帶賠償精神慰藉金四十萬元等語。原審就上訴人
上述之重要攻擊方法，未予調查審認，並在判決理由項下記載其
何以不足採之意見，自有判決不備理由之違法。又上訴人主張：
專利申請權及專利權，均得讓與或繼承；受雇人於職務上所完成
之發明、新型或新式樣，其專利申請權及專利權屬於雇用人，雇
用人應支付受雇人適當之報酬，為專利法第六條第一項及第七條
第一項所明定。甲○○、丙○○係受僱於鉑鈾公司之研發單位，
每月均領有固定薪資，系爭專利權以鉑鈾公司資金繳交研發各項
材料費用及申請費與年費，「聽診器之改良結構」及「電腦螢幕
防電磁波罩」二項專利，雖分別於鉑鈾公司成立前申請，惟其後
仍不斷研發改良及補件，並以鉑鈾公司之資金支付各項研發材料
費用及申請專利等費用，始於九十年九月七日及九十一年一月二
十八日核發專利證書。依上開規定該專利權屬於鉑鈾公司所有。
而鉑鈾公司之專利研發營運皆由甲○○負責，其等竟利用上揭董
事長變更名義期間，未將系爭四項專利權讓與登記在鉑鈾公司名
下，或於未獲通過審查後，卻未重新送審申請登記，顯係故意不
法侵害鉑鈾公司之專利權之權益，鉑鈾公司自得請求被上訴人賠
償上揭出資購買材料及專利權申請費與年費等損害八十萬元云云
。究竟系爭專利權之申請及研發費用係由何人支出？被上訴人就
「聽診器之改良結構」及「電腦螢幕防電磁波罩」專利權有無讓
與登記與鉑鈾公司？「高抓地力之塊體」及「磁波消能電路」專
利權申請未經核准，被上訴人有無重新送審申請登記？凡此攸關
鉑鈾公司得否請求被上訴人賠償八十萬元之損害。乃原審對此未
予調查審認明晰，遽為上訴人不利之判決，尚嫌速斷。上訴論旨
，指摘原判決關此部分違背法令，求予廢棄，非無理由。
關於駁回部分（即鉑鈾公司請求被上訴人連帶賠償系爭五支電話
拆機之營業損失十五萬元本息及共同參展支出分擔費用損失十八
萬三千九百六十四元本息部分）：
原審就此部分，以前揭理由為鉑鈾公司敗訴之判決，經核於法並
無不合。鉑鈾公司上訴論旨，猶就原審取捨證據、認定事實之職
權行使，指摘該部分原判決為不當，聲明廢棄，非有理由。
據上論結，本件丁○○之上訴為有理由，鉑鈾公司之上訴一部為
有理由，一部為無理由。依民事訴訟法第四百七十七條第一項、
第四百七十八條第二項、第四百八十一條、第四百四十九條第一
項、第七十八條，判決如主文。
中    華    民    國  九十七  年    三    月   二十   日
                      最高法院民事第一庭
                          審判長法官  蕭  亨  國
                                法官  葉  勝  利
                                法官  高  孟  焄
                                法官  吳  麗  女
                                法官  黃  義  豐
      本件正本證明與原本無異
                                      書  記  官
中    華    民    國  九十七  年    四    月    三    日
                                                      Ａ


司法院資訊處製作；財團法人民間司法改革基金會備份。
